---
title: Readings in Old Icelandic
layout: default
---

## Masculine strong nouns

We've already seen a model for how the Strong Masculine nouns decline in the following chart.

| Case |   Sing    | Plural        |
|------|:---------:|---------------|
| Nom. |    -r     | -ar or ir     |
| Acc. |    --     | -a, -i, or -u |
| Dat. | -i or --  | -um           |
| Gen. | -s or -ar | -a            |

While this chart is useful in that it simplifies the overall behavior of this category of noun, many nouns follow their own rules. For this reason it's best to consult the paradigm charts of new nouns as you read and learn each declension individually. As you read revisit the charts frequently until you are comfortable with the noun's behavior. For now, let's go over a brief survey of the most common nouns in this category. 


### Strong -r nouns

Of course this category of noun displays the familiar _-r_ in the nominative singular, like in [konungr](https://en.wiktionary.org/wiki/konungr). Another word that follows this pattern is [hestr](https://en.wiktionary.org/wiki/hestr).

| Case &nbsp; | Sing. &nbsp; &nbsp; &nbsp; | Sing. Def. &nbsp; &nbsp; | Plural &nbsp; &nbsp; &nbsp; | Plural Def. |
|-------------|----------------------------|--------------------------|-----------------------------|-------------|
| Nom.        | hestr                      | hestrinn                   | hestar                    | hestarnir   |
| Acc.        | hest                       | hestinn                 | hesta                      | hestana   |
| Dat.        | hesti                      | hestinum                 | hestum                      | hestunum    |
| Gen.        | hests                      | hestsins                | hesta                     | hestanna    |

Be aware that the terminal _-r_ rule is not universal among nouns as you can see in the declension for [akr](https://en.wiktionary.org/wiki/akr#Old_Norse).

| Case &nbsp; | Sing. &nbsp; &nbsp; &nbsp; | Sing. Def. &nbsp; &nbsp; | Plural &nbsp; &nbsp; &nbsp; | Plural Def. |
|-------------|----------------------------|--------------------------|-----------------------------|-------------|
| Nom.        | akr                      | akrinn                 | akrar                      | akrarnir   |
| Acc.        | akr                      | akrinn                 | akra                       | akrana     |
| Dat.        | akri                     | akrinum                | ǫkrum                      | ǫkrum        |
| Gen.        | akrs                      | akrsins                | akra                      | akranna    |

The lowering of the vowel in the dative plural formations follow the predictable pattern of a > ǫ when u appears in the second syllable.

Another declension pattern is displayed in the declension for [staðr](https://en.wiktionary.org/wiki/sta%C3%B0r) in which the genitive singular forms display an _-ar_ instead of an _-s_. 

| Case &nbsp; | Sing. &nbsp; &nbsp; &nbsp; | Sing. Def. &nbsp; &nbsp; | Plural &nbsp; &nbsp; &nbsp; | Plural Def. |
|-------------|----------------------------|--------------------------|-----------------------------|-------------|
| Nom.        | staðr                      | staðrinn                 | staðir                     | staðirnir   |
| Acc.        | stað                      | staðinn                 | staði                       | staðina     |
| Dat.        | stað(i)                     | staðinum                | stǫðum                      | stǫðunum        |
| Gen.        | staðar                   | staðarins                | staða                     | staðanna    |

The word, [dagr](https://en.wiktionary.org/wiki/dagr) is one of the paradigms that displays an irregular pattern in that the vowel mutates to an e in the dative case.

| Case &nbsp; | Sing. &nbsp; &nbsp; &nbsp; | Sing. Def. &nbsp; &nbsp; | Plural &nbsp; &nbsp; &nbsp; | Plural Def. |
|-------------|----------------------------|--------------------------|-----------------------------|-------------|
| Nom.        | dagr                      | dagrinn                   | dagar                     | dagarnir   |
| Acc.        | dag                       | daginn                    | daga                      | dagana   |
| Dat.        | degi                      | deginum                   | dǫgum                     |  dǫgunum       |
| Gen.        | dags                      | dagsins                | daga                      | daganna   |

### Strong masculine -n, -s, and -l nouns

Another declension pattern comes into play if final sound in the word is _-n_, _-s_, and _-l_, as in [himinn](https://en.wiktionary.org/wiki/himinn#Old_Norse).

| Case &nbsp; | Sing. &nbsp; &nbsp; &nbsp; | Sing. Def. &nbsp; &nbsp; | Plural &nbsp; &nbsp; &nbsp; | Plural Def. |
|-------------|----------------------------|--------------------------|-----------------------------|-------------|
| Nom.        | himinn                      | himinninn                   | himnar                     | himnarnir   |
| Acc.        | himin                      | himininn                  | himna                      | himnana   |
| Dat.        | himni                      | himninum                 | himnum                      | himnumum    |
| Gen.        | himins                      | himinsins                | himna                      | himnanna    |

Also, compare this pattern with the paradigm chart for [ketill](https://en.wiktionary.org/wiki/ketill#Old_Norse)

| Case &nbsp; | Sing. &nbsp; &nbsp; &nbsp; | Sing. Def. &nbsp; &nbsp; | Plural &nbsp; &nbsp; &nbsp; | Plural Def. |
|-------------|----------------------------|--------------------------|-----------------------------|-------------|
| Nom.        | ketill                      | ketillinn                  | katlar                      | katlarnir   |
| Acc.        | ketil                       | ketilinn                   | katla                       | katlana     |
| Dat.        | katli                       | katlinum                   | kǫtlum                      |  kǫtlum      |
| Gen.        | ketils                      | ketilsins                | katla                      | katlana    |

Note the vowel mutations in the plural. The lowering of the vowel in the dative plural formations follow the predictable pattern of a>ǫ when u appears in the second syllable.

### Strong masculine -ja and -wa nounds

The declensions of some nouns in some declensions preserves earlier Proto-Germanic forms. The word, [niðr](https://en.wiktionary.org/wiki/ni%C3%B0r) preserves the _-ja_ in the plural that was originally part of the word, [*niþjaz](https://en.wiktionary.org/wiki/Reconstruction:Proto-Germanic/ni%C3%BEjaz). 

| Case &nbsp; | Sing. &nbsp; &nbsp; &nbsp; | Sing. Def. &nbsp; &nbsp; | Plural &nbsp; &nbsp; &nbsp; | Plural Def. |
|-------------|----------------------------|--------------------------|-----------------------------|-------------|
| Nom.        | niðr                      | niðrinn                  | niðjar                      | niðjarnir   |
| Acc.        | nið                      | niðinn                  | niðja                      | niðjana   |
| Dat.        | nið                      | niðinum                 | niðjum                      | niðjunum    |
| Gen.        | niðs                      | niðsins                | niðja                      | niðjanna    |

Likewise [sǫngr](https://en.wiktionary.org/wiki/s%C7%ABngr#Old_Norse) preserves the _-wa_ that appears in Proto-Germanic, [*sangwaz](https://en.wiktionary.org/wiki/Reconstruction:Proto-Germanic/sangwaz). 

| Case &nbsp; | Sing. &nbsp; &nbsp; &nbsp; | Sing. Def. &nbsp; &nbsp; | Plural &nbsp; &nbsp; &nbsp; | Plural Def. |
|-------------|----------------------------|--------------------------|-----------------------------|-------------|
| Nom.        | sǫngr                      | sǫngrinn                 | sǫngvar                     | sǫngvarnir  |
| Acc.        | sǫng                       | sǫnginn                  | sǫngva                      | sǫngvana    |
| Dat.        | sǫngvi                     | sǫngvinum                | sǫngum                      | sǫngunum    |
| Gen.        | sǫngs                      | sǫngsins                 | sǫngva                      | sǫngvanna   |

The _-ja_ and _-wa_ nouns are not as populated as the _hestr_ declension, so it's useful to make note of these when you find them. Other _-ja_ nouns include, [beðr](https://en.wiktionary.org/wiki/be%C3%B0r), [herr](https://en.wiktionary.org/wiki/herr#Old_Norse), [hellir](https://en.wiktionary.org/wiki/hellir#Old_Norse), [mækir](https://en.wiktionary.org/wiki/m%C3%A6kir). Other _-wa_ nouns include [sær](https://en.wiktionary.org/wiki/s%C3%A6r#Old_Norse) and [hǫgg](https://en.wiktionary.org/wiki/h%C7%ABgg).

### A few other declension patters

Some declensions display other kinds of internal vowel mutation like [skjǫldr](https://en.wiktionary.org/wiki/skj%C7%ABldr), and [maðr](https://en.wiktionary.org/wiki/ma%C3%B0r). The declension for _maðr_ recalls the irregular plural in English, _man_.  

| Case &nbsp; | Sing. &nbsp; &nbsp; &nbsp; | Sing. Def. &nbsp; &nbsp; | Plural &nbsp; &nbsp; &nbsp; | Plural Def. |
|-------------|----------------------------|--------------------------|-----------------------------|-------------|
| Nom.        | skjǫldr                      | skjǫldrinn                 | skildir                     | skildirnir  |
| Acc.        | skjǫld                       | skjǫldinn                  | skjǫldu                      | skjǫlduna    |
| Dat.        | skildi                     | skildinum                | skjǫldum                      | skjǫldumum  |
| Gen.        | skjaldar                      | skjaldarins                 | skjalda                      | skjaldanna   |

| Case &nbsp; | Sing. &nbsp; &nbsp; &nbsp; | Sing. Def. &nbsp; &nbsp; | Plural &nbsp; &nbsp; &nbsp; | Plural Def. |
|-------------|----------------------------|--------------------------|-----------------------------|-------------|
| Nom.        | maðr                      | maðrinn                 | menn                   | menninar  |
| Acc.        | mann                       | manninn                  | menn                      | mennina    |
| Dat.        | manni                     | manninum                | mǫnnum                      | mǫnnunum   |
| Gen.        | manns                      | mannsins                 | manna                      | mannanna   |

Words for family members are often irregular, as can be seen in the declension for [faðir](https://en.wiktionary.org/wiki/fa%C3%B0ir#Old_Norse).

| Case &nbsp; | Sing. &nbsp; &nbsp; &nbsp; | Sing. Def. &nbsp; &nbsp; | Plural &nbsp; &nbsp; &nbsp; | Plural Def. |
|-------------|----------------------------|--------------------------|-----------------------------|-------------|
| Nom.        | faðir                      | faðirinn                 | feðr                    | feðrnir|
| Acc.        | fǫður                      | fǫðurinn                  | feðr                      | feðrna   |
| Dat.        | fǫður, feðr                | fǫðurinum, feðrinum       | feðrum                    | feðrunum |
| Gen.        | fǫður                      | fǫðurins                  | feðra                     | feðranna |

Likewise associate yourself with the declensions for [bróður](https://en.wiktionary.org/wiki/br%C3%B3%C3%B0ir#Old_Norse). 

## Weak Masculine

There are many Old Icelandic nouns that decline weakly, that is, they do not communicate as much grammatical information as the strong declensions. It is therefore important to recognize them when you see them. As you look them up, make note of them. Generally, the weak masculine forms do not resolve the singular accusative, dative, or genitive cases, and do not resolve the plural accusative and genitive cases.

| Case | Sing | Plural |
|:-----|:----:|:-------|
| Nom. |  -i  |  -ar   |
| Acc. |  -a  |  -a    |
| Dat. |  -a  |  -um   | 
| Gen. |  -a  |  -a    |

The declension for [bogi](https://en.wiktionary.org/wiki/bogi#Old_Norse) is simple.

| Case &nbsp; | Sing. &nbsp; &nbsp; &nbsp; | Sing. Def. &nbsp; &nbsp; | Plural &nbsp; &nbsp; &nbsp; | Plural Def. |
|-------------|----------------------------|--------------------------|-----------------------------|-------------|
| Nom.        | bogi                      | boginn                 | bogar                     | bogarnir  |
| Acc.        | boga                       | bogann                  | boga                      | bogana    |
| Dat.        | boga                     | boganum                | bogum                      | bogunum    |
| Gen.        | boga                      | bogans                 | boga                      | boganna   |

But keep in mind that other weak masculine declensions also display _-ja_ nound patterns, just as [bryti](https://en.wiktionary.org/wiki/bryti).  This is an interesting word. The link points to the modern Icelandic word because the Old Icelandic word is unavailable. Compare the modern declension pattern to the medieval. In later manuscripts you might find a form which does not include the j. 

| Case &nbsp; | Sing. &nbsp; &nbsp; &nbsp; | Sing. Def. &nbsp; &nbsp; | Plural &nbsp; &nbsp; &nbsp; | Plural Def. |
|-------------|----------------------------|--------------------------|-----------------------------|-------------|
| Nom.        | bryti                      | brytinn                 | brytjar                     | brytjarnir  |
| Acc.        | brytja                       | brytjann                  | brytja                      | brytjana    |
| Dat.        | brytja                     | brytjanum                | brytjum                      | brytjunum    |
| Gen.        | brytja                      | brytjans                 | brytja                      | brytjanna   |
